---
title: "ND1"
author: "Matas Amšiejus"
date: "2/16/2021"
output: pdf_document
---

```{r setup, include=FALSE}
knitr::opts_chunk$set(echo = TRUE)
```


## 1.

Apskaičiuokite pasiskirstymo funkcijos reikšmę F(x), tankio funkcijos reikšmę f(x) , x=0.6, kai skirstinys\
a) standartinis normalusis\
b) normalusis su vidurkiu 3 ir dispersija 4.\

**a)**
```{r}
pnorm(0.6)# randa standartinio normaliojo skirstinio pasiskirstymo f-jos reikšmę
dnorm(0.6)# randa standartinio normaliojo skirstinio tankio f-jos reikšmę
```
**b)**
```{r}
pnorm(0.6, 3, 2)# normaliojo skirstinio su vid = 3 ir disp = 4 pasiskirstymo f-jos reikšmę
dnorm(0.6, 3, 2)# normaliojo skirstinio su vid = 3 ir disp = 4 tankio f-jos reikšmę
```

## 2.

Apskaičiuokite p-ąjį kvantilį (p=0.95), kai skirstinys\
a) standartinis normalusis;\
b) Stjudento;\
c) Fišerio;\
d) chi kvadrato.\

**a)**
```{r}
qnorm(0.95)# standartinio normaliojo skirstinio 0.95 kvantilis
```
**b)**
```{r}
qt(0.95, 5)# Stjudento skirstinio 0.95 kvantilis su laisvės laipsniu 5
```
**c)**
```{r}
qf(0.95, 10, 3)# Fišerio skirstinio 0.95 kvantilis su laisvės laipsniais 10 ir 3
```
**d)**
```{r}
qchisq(0.95, 5)# Chi kvandrato skirstinio 0.95 kvantilis su laisvės laipsniu 5
```

## 3.

Apskaičiuokite p-ąją kritinę reikšmę (p=0.1), kai skirstinys:\
a) standartinis normalusis;\
b) Stjudento;\
c) Fišerio skirstinys;\
d) chi kvadrato skirstinys.\

**a)**
```{r}
qnorm(0.9)# tiesiog ieškome 1-p - tojo kvantilio (galioja visiems)
```
**b)**
```{r}
qt(0.9, 5)
```
**c)**
```{r}
qf(0.9, 10, 3)
```
**d)**
```{r}
qchisq(0.9, 5)
```

## 4.

Apskaičiuokite medianą, kvartilius, 70-ąjį ir 80-ajį procentilį, kai skirstinys\
a) normalusis;\
b) binominis.\

**a)**\
Imkime normalųjį skirstinį su parametrais $\mu=1$ ir $\sigma^2=4$: $X\sim N(1,4)$. Tai mediana = moda = vidurkis = 1. 
```{r}
qnorm(0.25, 1, 2)# Q1 (arba 25 procentilis)
qnorm(0.75, 1, 2)# Q3 (arba 75 procentilis)
qnorm(0.70, 1, 2)# 70 procentilis
qnorm(0.80, 1, 2)# 80 procentilis
```
**b)**\
Imkime binominį skirstinį su parametrais $n=100$ ir $p=0.6$: $X\sim Bin(100, 0.6)$. Tai, jei $n\cdot p>5$ ir $n\cdot q>5$
galima tarti $X\approx N(np, npq)$. Tai mediana = vidurkis = $n\cdot p = 100\cdot 0.6 =60$.
```{r}
vid<-100*0.6
stNuok<-sqrt(100*0.6*0.4)
qnorm(0.25, vid, stNuok)# Q1
qnorm(0.75, vid, stNuok)# Q2
qnorm(0.70, vid, stNuok)# 70 procentilis (kvantilis)
qnorm(0.80, vid, stNuok)# 80 procentilis (kvantilis)
```

## 5.

Tarkime, kad atsitiktinis dydis X turi normalųjį skirstinį su vidurkiu 1 ir dispersija 2,25.\
 a) Apskaičiuokite tikimybę $P(| X |\leq 1,5)$.\
 b) Raskite tokį t, kad $P(X > t) = 0,05$.\
 $X\sim N(1, 2.25)$\
 **a)**\
 $P(|X|\leq 1.5)=P(-1.5\leq X\leq 1.5) =P(X\leq1.5)-\Phi(-1.5\leq X) =\Phi(\frac{1.5-1}{\sqrt{2.25}})-\Phi(\frac{-1.5-1}{\sqrt{2.25}}) =\Phi(1/3)-\Phi(-5/3)=\Phi(1/3)-1+\Phi(5/3)\approx 0.63-1+0.95 =0.58$
```{r}
pnorm(1.5, 1, sqrt(2.25))-pnorm(-1.5, 1, sqrt(2.25))
```
**b)**\
$P(X>t)=1-P(X\leq t)=1-\Phi(\frac{t-1}{\sqrt{2.25}})=1-\Phi(\frac{t-1}{1.5})=0.05$; $\Phi(\frac{t-1}{1.5})=0.95$; $\frac{t-1}{1.5}\approx 1.64$; $t-1=2.46$; $t=3.46$
```{r}
qnorm(0.95)*1.5+1
```

## 13.

Tarkime, kad atsitiktinis dydis X turi normalųjį skirstinį su vidurkiu 2,1 ir dispersija 3,1.\
Apskaičiuokite tikimybę $P(| X - 2,7 |> 3,8)$.\
$X\sim N(2.1, 3.1)$\
$P(|X-2.7|>3.8)=1-P(|X-2.7|\leq3.8)=1-P(-3.8\leq X-2.7\leq 3.8)=1-P(-1.1\leq X \leq 6.5)=1-P(X\leq6.5)+P(-1.1\leq X) = 1-\Phi(\frac{6.5-2.1}{\sqrt{3.1}})+\Phi(\frac{-1.1-2.1}{\sqrt{3.1}})\approx 1-\Phi(2.5)+\Phi(-1.82)=1-\Phi(2.5)+1-\Phi(1.82) \approx 2-0.994-0.966=0.04$
```{r}
1-pnorm(6.5, 2.1, sqrt(3.1))+pnorm(-1.1,2.1,sqrt(3.1))
```

## 14.

Tarkime, kad atsitiktinis dydis X turi normalųjį skirstinį su vidurkiu 3,4 ir dispersija 2,8.\
Raskite tokį t, kad $P(X + 2,2 \leq t) = 0,651$.\
$X\sim N(3.4, 2.8)$\
$P(X+2.2\leq t)=P(X\leq t-2.2)=\Phi(\frac{t-2.2-3.4}{\sqrt{2.8}})\approx\Phi(\frac{t-5.6}{1.67})=0.651$; $\frac{t-5.6}{1.67}=0.39$;  $t-5.6=0.65$; $t=6.25$
```{r}
qnorm(0.651)*1.67+5.6
```